ACORDAO-COMPLETO-2541550

ACÓRDÃO 4168/2022 ATA 25/2022 - PRIMEIRA CÂMARA

VISTOS, relatados e discutidos estes autos de embargos de declaração opostos pela sra. Karla da Costa Bastos, ex-Secretária de Saúde de Paço do Lumiar/MA, ao Acórdão 2152/2022-TCU-Primeira Câmara, 
ACORDAM os Ministros do Tribunal de Contas da União, reunidos em sessão da Primeira Câmara, diante das razões expostas pelo Relator, em:
9.1. conhecer dos embargos de declaração opostos pela sra. Karla da Costa Bastos para, no mérito, rejeitá-los;
9.2. dar ciência desta deliberação à embargante.

Embargos de declaração opostos pela sra. Karla da Costa Bastos contra decisão que julgou irregulares suas contas, condenou-a em débito, solidariamente com outros responsáveis, e aplicou-lhe multa.

Primeira Câmara

Município de Paço do Lumiar - MA.

3. Interessados/Responsáveis/Recorrentes:
3.1. Interessado: Ministério da Saúde.
3.2. Responsáveis: Aline Feitosa Teixeira (XXX.350.693-XX); Ana Nisia Veras Cutrim Ferreira Lima (XXX.661.493-XX); Carlos Alberto da Silva (XXX.027.833-XX); Dayana da Silva Feitosa (XXX.390.683-XX); Denya Cristiane Castor de Siqueira Freire (XXX.579.573-XX); Glorismar Rosa Venâncio (XXX.995.593-XX); Grupo Rode Construções Ltda. - Me (10.637.144/0001-07); Karla da Costa Bastos (XXX.820.403-XX); L F S Lima Eventos (09.212.461/0001-00); Luís Fábio Souza Lima (XXX.465.013-XX); Luiz Carlos Teixeira Freitas (XXX.685.023-XX); Rode Serviços e Comércio Ltda. (10.741.466/0001-00); Rodolfo Meneses Costa (XXX.230.191-XX); Vera Lúcia Sousa Ramos (XXX.775.053-XX); Wellington do Nascimento - Me (02.125.889/0001-69).
3.3. Recorrente: Karla da Costa Bastos (XXX.820.403-XX).

13.1. Ministros presentes: Walton Alencar Rodrigues (Presidente), Benjamin Zymler (Relator), Vital do Rêgo e Jorge Oliveira.
13.2. Ministros-Substitutos presentes: Augusto Sherman Cavalcanti e Weder de Oliveira.

BENJAMIN ZYMLER

Ministro Benjamin Zymler.

Trata-se de embargos de declaração opostos pela sra. Karla da Costa Bastos ao Acórdão 2152/2022-TCU-Primeira Câmara. Por meio dessa deliberação, o Tribunal julgou irregulares as contas da embargante, condenou-a em débito, solidariamente com outros responsáveis, e aplicou-lhe a multa prevista no art. 57 da Lei 8.443/1992.
2.	Transcrevo a essência do recurso apresentado:
"- Da obscuridade na fundamentação do Acordão: conceito jurídico indeterminado
Como se observa da fundamentação da Acórdão 2152/2022-TCU-Primeira Câmara, adotou-se como base a justificativa que a defendente não agiu com dolo, mas que possivelmente tenha atuado com culpa grave/erro grosseiro nas suas decisões, conforme item 43 do Voto do Ministro Relator.
Ora, a decisão é coerente em afirmar que não houve dolo ou intenção de causar danos ao erário público por parte da demandante, no entanto não há clareza na justificativa que a ex-secretária agiu com culpa grave/erro grosseiro diante dos procedimentos, que seria cabível uma ação diferente, baseada na teoria do administrador médio.
Data vênia, Excelentíssimo Ministro Relator, como seria possível afirmar de maneira categórica e lógica, à luz da decisão, que, apenas pelo fato de o gestor ter destoado do referencial, estaria consubstanciado o erro grosseiro? Visto que, foi confirmado que todos os passos dados pela defendente no procedimento respeitaram a confiança na cadeia decisória da administração pública.
É certo que a tese do gestor médio, a tempos, vem sendo utilizada por esta corte, no entanto, não há clareza no ordenamento jurídico a respeito do conceito, objetivo e concreto deste termo.
Portanto, cabe esclarecimento para este ponto, que traz conceito jurídico indeterminado, requisito necessário para a fundamentação das decisões, conforme disposto no Código de Processo Civil: (transcrição de parte do art. 489 do CPC) 
Este também é o entendimento da doutrina, vejamos: (transcrição de excerto doutrinário) 
Deste modo, quando a jurisprudência invoca esta temática, tenta criar a ideia da personificação de um ser que inexiste, pois quando se classifica esta sentença, o julgador se coloca na posição do gestor, o que pode ocasionar um verdadeiro desequilíbrio, visto que, a impossibilidade de se levar em conta o exame das circunstancia do caso concreto, a capacidade do gestor, os meios disponíveis no momento e outras situações atípicas.
Sendo assim, não se pode condenar as ações da defendente, por atos que objetivamente não são ordens claras e concretas do dever saber da função exercida. 
Podemos observar nos acórdãos a seguir, que inobservância dos pareceres técnicos e jurídicos são indícios graves de possível tentativa de fraude aos procedimentos da administração pública, vejamos: (ementa do Acórdão 995/2022-TCU-Plenário) 
Destarte, quando a defendente assumiu a secretaria de saúde do município, todos os ritos do pregão 10/2009 já tinham acontecido, sob a responsabilidade da comissão especial de licitações, esta sim, possuía o dever de averiguar a regularidade dos participantes do procedimento licitatório, atestar a veracidade dos documentos apresentados e cumprir devidamente com a lei que rege o processo.
O processo licitatório já tinha percorrido todos os passos legais, consubstanciados com os pareceres das assessorias técnicas e jurídicas, não sendo razoável que na reta final deste ciclo a então secretaria realiza-se diligencias para verificar se, 1- as certidões apresentadas eram verdadeiras; 2 - se a equipe de apoio ao pregoeiro estava montada corretamente; 3 - se a minuta do edital saiu nos jornais; 4 - se dedicar a analisar cada mínimo procedimento de cada um dos responsáveis pelo processo licitatório, para então discordar dos pareceres técnicos e jurídicos.
Nesta toada, é possível afirmar que nem mesmo um gestor com o mais alto grau de expertise se daria ao trabalho de refazer todos os procedimentos que diariamente são realizados na administração pública, pois estariam violando os princípios da presunção de veracidade, eficiência, essencialidade, razoabilidade, entre outros.
Por fim, a própria jurisprudência deste douto Tribunal de Contas reconhece que a responsabilidade do gestor, no tocante a praticas consideradas ilícitas, pode ser excluída, desde que, da análise da matéria em comento seja difícil ou impossível a verificação da ilegalidade, justamente o que se aplica no caso em tela (Acórdão 1001/2015-TCU-Plenário, 2011/2016-Plenário, Rel. Min Marcos Bemquerer e Acórdão 6414/2018-TCU-Primeira Câmara, Rel. Min. Weder de Oliveira) .
- Da omissão na fundamentação do Acordão: ausência da individualização da conduta
Conforme verificado tanto no relatório quanto no voto do Exmo. Ministro Relator, não há a demonstração da conduta possivelmente irregular da defendente, no tocante a ausência de indicação dos serviços não comprovados.
Visto que, o Acordão se ateve apenas a dizer que as condutas estão descritas na instrução inicial e no oficio de citação, entretanto, em nenhum destes dois dispositivos é possível compreender de forma clara e objetiva qual foi seus atos de ilegalidade cometidos.
Deste modo, o Código de Processo Civil, expressa que: (transcrição de trecho do art. 489 do CPC) 
As omissões ora relatadas dão conta que todos atos realizados durante a gestão da então secretária, não foram eivados de intenção dolosa contra o erário, pelo contrário, suas ações foram respaldadas nos princípios básicos da administração pública.
Por fim, invocando o princípio da razoabilidade, requer os esclarecimentos dos pontos acima descritos, uma vez que, não seria plausível exigir da gestora a obrigação de rever cada uma das etapas dos procedimentos licitatórios ou mesmo conhecer as irregularidades dos demais responsáveis.
II. DOS PEDIDOS
Ante o exposto, a defendente requer:
a) preliminarmente, que o Exmo. Ministro Relator, receba os presentes Embargos de Declaração, tendo em vista o preenchimento dos requisitos de admissibilidade previstos no art. 34, §1º, da Lei Orgânica do TCU;
b) que no mérito, julgue procedente os Embargos de Declaração, nos termos do art. 287, do Regimento Interno do TCU, para que:
i. esclareça a obscuridade no tocante ao conceito jurídico indeterminado utilizado no Acordão, qual seja, a teoria do gestor médio, em relação as atitudes exigíveis para a defendente;
ii. supra a omissão, indicando de forma clara e objetiva quais condutas possivelmente irregulares foram praticadas pela defendente, no tocante a ausência de indicação dos serviços não comprovados;"
3.	A embargante teve ciência da deliberação recorrida em 8/6/2022. O recurso foi protocolado em 18/6/2022. 
É o relatório.

Carlos Armando Alves Serejo (OAB/MA 6.921), Frederico de Sousa Almeida Duarte (OAB/MA 11.681), Sebastião Moreira Maranhão Neto (OAB/MA 6.297), Thaynara Costa O. A. Teixeira (OAB/MA 13.525), Samara Costa Brauna (OAB/MA 6.267), Carlos José Luna dos Santos Pinheiro (OAB/MA 7452), Manuela de Castro Nogueira Correa (OAB/MA 19.377), Juliana Dias Ribeiro (OAB/MA 19.368), Miqueias Albuquerque Santos (OAB/MA 21.847) e outros.

Procurador Sergio Ricardo Costa Caribé.

TOMADA DE CONTAS ESPECIAL. FUNDO NACIONAL DE SAÚDE. IRREGULARIDADES NA APLICAÇÃO DE RECURSOS DO SISTEMA ÚNICO DE SAÚDE TRANSFERIDOS AO FUNDO MUNICIPAL DE SAÚDE DE PAÇO DO LUMIAR/MA NOS EXERCÍCIOS DE 2009 E 2010. PAGAMENTO DE SERVIÇOS MÉDICOS NÃO COMPROVADOS E SEM O PRONTUÁRIO. DESPESA COM SERVIÇOS DE LOCAÇÃO DE VEÍCULOS SEM COBERTURA CONTRATUAL, SEM PRÉVIA REALIZAÇÃO DE PROCEDIMENTO LICITATÓRIO E SEM COMPROVAÇÃO DA EFETIVA EXECUÇÃO DOS SERVIÇOS. PAGAMENTOS IRREGULARES POR SERVIÇOS NÃO COMPROVADOS DE FORNECIMENTO DE ALIMENTAÇÕES PREPARADAS. PAGAMENTOS PELA PRESTAÇÃO DE SERVIÇOS NÃO COMPROVADOS DE CERIMONIAL. FRAUDES NOS DOCUMENTOS APRESENTADOS PELAS CONTRATADAS. AUSÊNCIA DE VINCULAÇÃO DAS DESPESAS PAGAS COM AÇÕES E SERVIÇOS DE SAÚDE NO ÂMBITO DO SUS. CITAÇÃO DAS SECRETÁRIAS MUNICIPAIS DOS GESTORES DO FUNDO MUNICIPAL DE SAÚDE, DO PREGOEIRO, DAS EMPRESAS CONTRATADAS E DOS ADMINISTRADORES DELAS. REVELIA DE ALGUNS. REJEIÇÃO DAS ALEGAÇÕES DE DEFESA DOS DEMAIS, À EXCEÇÃO DE UM SÓCIO QUE SE DESLIGOU ANTES DAS IRREGULARIDADES. CONTAS IRREGULARES. DÉBITO. MULTAS. CIÊNCIA. EMBARGOS DE DECLARAÇÃO. TENTATIVA DE REVALORAR AS CIRCUNSTÂNCIAS DO CASO CONCRETO. IMPOSSIBILIDADE. REJEIÇÃO.

TOMADA DE CONTAS ESPECIAL (TCE)

Secretaria de Recursos (Serur); Secretaria de Controle Externo de Tomada de Contas Especial (SecexTCE).

Preliminarmente, o recurso em apreço deve ser conhecido, visto que foram preenchidos os requisitos necessários para a espécie. 
2.	Trata-se de embargos de declaração opostos pela sra. Karla da Costa Bastos, ex-Secretária de Saúde de Paço do Lumiar/MA, ao Acórdão 2152/2022-TCU-Primeira Câmara. Por meio dessa deliberação, o Tribunal julgou irregulares as contas da embargante, condenou-a em débito, solidariamente com outros responsáveis, e aplicou-lhe a multa prevista no art. 57 da Lei 8.443/1992, sanção esta no valor de R$ 600.000,00.
3.	Como esclareci na decisão recorrida, este processo cuida de tomada de contas especial (TCE) instaurada pelo Fundo Nacional de Saúde (FNS) em razão de irregularidades na aplicação de recursos do Sistema Único de Saúde (SUS) repassados na modalidade "fundo a fundo" ao Fundo Municipal de Saúde de Paço do Lumiar/MA, nos exercícios de 2009 e 2010.
4.	Os apontamentos nasceram de auditoria realizada pelo Departamento Nacional de Auditoria do SUS (Denasus) , que fiscalizou o município nos meses de agosto e setembro de 2010. 
5.	Na ocasião, observou-se a não comprovação da boa e regular aplicação de R$ 4.476.682,92, sendo que as principais irregularidades podem ser assim sintetizadas: a) autorizações de procedimentos de alto custo para pacientes sem acompanhamento médico posterior; b) ausência de prontuários; c) utilização de recursos do SUS para pagamento de serviços de cerimonial e para locação de veículos, ou seja, em ações não relacionadas à saúde; d) não comprovação da prestação de serviços por parte de algumas contratadas; e) pagamentos sem lastro contratual; f) contratação de empresas de fachada; g) atestados inidôneos; h) violação a regras previstas na Lei 10.520/2002, na Lei 8.666/1993 e no Decreto 3.555/2000; e i) pesquisas de preços manifestamente irregulares (cotação para fornecimento de refeições junto a empresa especializada na venda de colchões, por exemplo) . 
6.	O débito imputado à embargante foi de R$ 883.769,69 (valor histórico) e corresponde às parcelas de R$ 494.866,50 (problemas na prestação de serviço de cerimonial) e R$ 388.903,19 (ausência de documentação comprobatória das despesas realizadas com recursos do SUS) . Eis os trechos do voto em que foram delimitadas as imputações:
"5.	Houve a utilização de recursos do SUS para a contratação da empresa L. F. S. Lima Eventos para prestação de serviço de cerimonial, ao preço de R$ 494.866,50 (Pregão 10/2009) . Ao avaliar o processo administrativo, foram encontrados graves problemas: i) desvio de finalidade; ii) a vencedora do certame apresentou três atestados de capacidade técnica falsos (os supostos emissores não confirmaram os atestados) ; iii) não há comprovação da efetiva execução dos serviços; iv) não foi designada equipe de apoio ao pregoeiro, como ordena o art. 3°, IV, da Lei 10.520/2002; v) não consta do procedimento a justificativa para a contratação, violando o disposto no art. 3°, I e III, da Lei 10.520/2002; vi) não houve publicação de aviso em jornal de grande circulação, como previsto pelo art. 4º, I, da Lei 10.520/2002, nem na Internet, como previsto no art. 11, I, "c", do Decreto 3.555/2000; e vii) não foi elaborado o termo de referência com a indicação do objeto de forma precisa, suficiente e clara, como exige o art. 3°, II, da Lei 10.520/2002.
6.	 Imputou-se a responsabilidade solidária pelo débito de R$ 494.866,50 à ex-prefeita Glorismar Rosa Venâncio, por omitir-se quanto aos deveres de controle e supervisão em face da realização de pagamentos com recursos do SUS; à Secretária de Saúde Karla da Costa Bastos (exerceu o cargo de 23/6/2009 a 4/11/2009) , por homologar o Pregão 10/2019, contendo evidências de ilegalidades e fraude que viciaram as contratações dele decorrente, e por realizar os pagamentos; à coordenadora do Fundo Municipal de Saúde Dênya Cristiane Castôr de Siqueira Freire, por assinar os cheques; ao pregoeiro Luiz Carlos Teixeira Freitas; e ao empresário individual Luís Fábio Souza Lima, titular da L. F. S. Lima Eventos. [...]
16.	Por último, foi constatada a ausência de documentação comprobatória das despesas realizadas com recursos do SUS repassados ao FMS de Paço do Lumiar/MA no período de janeiro de 2009 a junho de 2010, no valor total de R$ 3.585.297,86. A falha foi imputada à ex-prefeita Glorismar Rosa Venâncio, aos secretários municipais de saúde (Carlos Alberto da Silva, Karla da Costa Bastos e Aline Feitosa Teixeira) e às coordenadoras do Fundo Municipal de Saúde (Dênya Cristiane Castôr de Siqueira Freire e Ana Nísia Veras Cutrim Ferreira Lima) . No caso dos secretários municipais e dos coordenadores do FMS, as responsabilidades estão limitadas aos pagamentos efetuados nas respectivas gestões." 
7.	A embargante alega que a decisão seria obscura, pois, no seu entender, o Tribunal não teria indicado a conduta esperada de uma secretária de saúde no caso concreto, preferindo, em vez disso, utilizar-se de um conceito jurídico indeterminado (gestor médio) , chancelando como reprovável a conduta da jurisdicionada. Também afirma a existência de omissão, ao não indicar, de forma clara e objetiva, quais condutas possivelmente irregulares foram praticadas por ela. 
8.	Observo que a recorrente preenche apenas formalmente os pressupostos de admissibilidade, mas não os satisfaz materialmente. Intenta, na verdade, rediscutir as irregularidades e promover nova valoração dos fatos, objetivos estranhos à estreita via recursal escolhida. Exatamente por isso, antecipo que o recurso deve ser rejeitado. 
9.	 Os secretários municipais de saúde praticavam atos decisórios de alta relevância, pois homologavam as licitações e assinavam os contratos. Lembro neste ponto que a homologação de um procedimento licitatório não é ato meramente formal, em que a autoridade competente apõe sua assinatura e toma ciência do resultado do certame. Trata-se, na verdade, de ato por meio do qual exerce o controle sobre a legalidade do procedimento. Assim, caso haja alguma irregularidade no transcorrer da licitação, como a apresentação de documentos inidôneos pelas licitantes ou falta de publicação do edital, deve-se rejeitar a homologação.
10.	Competia também aos secretários de saúde a gestão dos recursos - responsabilidade compartilhada com os coordenadores do fundo municipal de saúde. Os cheques eram assinados conjuntamente, de modo que a ordem de pagamento só deveria ocorrer depois da liquidação das despesas - etapa não comprovada no caso concreto. 
11.	Eis trecho da decisão recorrida em que é delimitado o comportamento irregular da embargante:
"34.	A solidariedade da dívida deve ser estendida aos secretários municipais de saúde, pois, como já mencionado, foram eles os responsáveis pela homologação das licitações, pela celebração dos contratos e pelos pagamentos realizados aos supostos prestadores de serviços. Observo que a gestão dos recursos era compartilhada com as coordenadoras do fundo municipal de saúde (Ana Nísia Veras Cutrim Ferreira Lima, no período de 3/5/2010 a 27/10/2010, e Dênya Cristiane Castôr de Siqueira Freire, no período de 1º/1/2009 a 2/5/2010) , como pode ser visto na cópia dos cheques colacionados aos autos, na qual se verifica que ambas as autoridades (secretário municipal e coordenador do FMS) eram signatários das cártulas. 
35.	Verdade seja dita: para receberem os recursos do Fundo Nacional de Saúde, a Lei 8.142/1990 (art. 4º, inciso I) exige que os municípios possuam Fundo de Saúde próprio. Ao assumirem a responsabilidade conjunta pela gestão dos recursos do FMS, os ex-secretários de saúde e as ex-coordenadoras do fundo tinham o dever de fiscalizar ao menos os processos de pagamento. A meu ver, é inequívoco que atuaram com uma diligência abaixo da exigida de um cidadão médio - o que caracteriza erro grosseiro -, tanto que não foram capazes de evitar dispêndios milionários com empresas de fachada, não verificaram a falta de comprovantes da prestação dos serviços (as notas fiscais sequer contavam com o ateste dos fiscais do contrato) , não exigiram a conferência dos documentos apresentados nas licitações e validaram a adoção de procedimentos e práticas manifestamente contrárias à legislação vigente na época. 
36.	As ex-secretárias de saúde Ana Nísia Veras Cutrim Ferreira Lima e Karla da Costa Bastos alegam, como questão preliminar, a ausência de indicação dos serviços não comprovados, o que supostamente teria prejudicado a defesa delas. Argumento semelhante constou da defesa do pregoeiro Luiz Carlos Teixeira Freitas, para quem os termos da citação limitar-se-iam a referências genéricas de imputações delitivas, deixando de apresentar de forma clara o ilícito supostamente praticado.
37.	A questão não merece ser acolhida. No caso concreto, não houve prejuízo à ampla defesa, dado que as condutas estão narradas na instrução inicial e no ofício de citação, quando se fez menção à empresa contratada, aos fatos inquinados e à participação de cada servidor no respectivo processo administrativo. Especificamente em relação ao pregoeiro, foram indicadas as certidões fraudadas e as violações das regras inerentes às licitações."
12.	Portanto, inexiste a obscuridade, muito menos a omissão ventilada. 
13.	Ante o exposto, voto por que seja adotada a deliberação que ora submeto a este Colegiado. 
TCU, Sala das Sessões, em 26 de julho de 2022.
BENJAMIN ZYMLER 
Relator